臺灣高等法院刑事判決　　　　　　　　100年度上訴字第955號
上　訴　人　臺灣臺北地方法院檢察署檢察官
被　　　告　朱水文
輔　佐　人　王淑貞
上列上訴人因被告被訴誣告案件，不服臺灣臺北地方法院99年度
訴字第1310號，中華民國100 年3 月2 日第一審判決（起訴案號
：臺灣臺北地方法院檢察署99年度偵字第15940 號），提起上訴
，本院判決如下：
    主  文
上訴駁回。
    理  由
一、公訴意旨以：被告朱水文為中華電信股份有限公司（下稱中
    華電信）退休員工，出於不明之原因，對中華電信有莫名之
    敵意，明知中華電信董事長呂學錦、該公司台灣北區電信分
    公司台北東區營運處經理李兆龍及同營運處主任翁林權均未
    於民國98年6 月16日上午，在上開營運處內，侵占被告所提
    出之該營運處服務中心98年6 月10日服字第0980000137號函
    （下稱系爭函文），竟意圖使呂學錦、李兆龍、翁林權受刑
    事處分，而於98年10月12日具狀向臺灣臺北地方法院檢察署
    提出告訴，虛構呂學錦、李兆龍、翁林權共同將上揭字號函
    件據為己有之不實情節，誣告呂學錦、李兆龍、翁林權涉犯
    刑法侵占罪。因認被告涉犯刑法第169 條第1 項之誣告罪嫌
    等語。
二、公訴意旨認被告涉犯上開誣告罪嫌，無非係被告以刑事告訴
    狀所為之指訴、被告於98年11月24日在檢察官訊問時所製作
    之訊問筆錄、99年度偵字第237 號至第239 號、第4549號、
    第5774號案卷、告訴人李兆龍與證人翁林權之證述，為主要
    論據。訊據被告固坦承向臺灣臺北地方法院檢察署提告遭李
    兆龍、翁林權、呂學錦侵占系爭函文乙節，惟堅決否認有何
    誣告犯行，辯稱：我於98年6 月16日到中華電信台灣北區電
    信分公司台北東區營運處經理室申訴一些事情，由李兆龍接
    見，並由翁林權至經理室說明，但因翁林權態度很兇，我離
    開時他們沒有將上開公文還給我，我於98年7 月31日填寫申
    訴單，同年8 月3 日還有去東區營運處要求中華電信把系爭
    函文還給我，我善意的向中華電信提出要求時，都沒有辦法
    獲得回應，才會提出這個告訴，且呂學錦是中華電信的法定
    代理人，其身為中華電信負責人，亦應共同負責等語。
三、按犯罪事實應依證據認定之，無證據不得認定其犯罪事實；
    不能證明被告犯罪者，應諭知無罪之判決，刑事訴訟法第15
    4 條第2 項及第301 條第1 項前段分別定有明文。次按刑事
    訴訟法上所謂認定犯罪事實之證據，係指足以認定被告確有
    犯罪行為之積極證據而言，如未能發現相當證據或證據不足
    以證明，自不能以推測或擬制之方法以為裁判基礎；又認定
    不利於被告之事實，須依積極證據，茍積極證據不足為不利
    被告之認定時，即應為有利於被告之認定，更不必有何有利
    之證據（最高法院29年度上字第3105號、40年度台上字第86
    號、30年度上字第816 號判例要旨參照）。
四、經查：
  (一)按誣告罪之成立，須以被誣告人因虛偽之申告，而受有刑事
    或懲戒處分之危險為其要件，故以不能構成犯罪或懲戒處分
    之事實誣告人者，雖意在使人受刑事或懲戒處分，亦不能成
    立犯罪，....是其事實縱出於虛構，被誣告人仍無受刑事處
    分之危險，即難論上訴人以刑法第169 條第1 項之誣告罪名
    （最高法院44年度台上字第653 號、30年度上字第2003號判
    例要旨、96年度台上字第4381號判決要旨參照）。又刑法上
    侵占罪之標的須為『他人之物』，所謂：『物』，客觀上須
    以有『財產價值者』而言（最高法院77年度台上字第2146號
    判決要旨參照）。查被告朱水文前於98年10月28日以本件告
    訴人李兆龍及證人翁林權、中華電信董事長呂學錦涉嫌侵占
    被告於98年6 月16日前往中華電信台北東區營運處經理室時
    所攜帶之系爭函文，具狀向臺灣臺北地方法院檢察署檢察官
    提出告訴之事實，有被告所提之告訴狀存卷足佐（見99年度
    偵字第234 號卷〈下稱偵字第234 號卷〉第1 至2 頁），經
    檢察官偵查後，以無積極證據證明呂學錦、李兆龍、翁林權
    等人有故意扣留上揭公文之行為，且該公文是否為被告（即
    99年度偵字第234 號侵占案件告訴人朱水文）離開現場時，
    故意留置未予取走，尚非無疑，而於該侵占案件中對李兆龍
    、翁林權、呂學錦為不起訴處分，嗣被告（即99年度偵字第
    234 號侵占案件告訴人朱水文）聲請再議，經臺灣高等法院
    檢察署審核後，駁回其再議聲請等情，有臺灣臺北地方法院
    檢察署檢察官99年度偵字第234 號不起訴處分書、臺灣高等
    法院檢察署99年度上議字第1996號處分書在卷足按（見偵字
    第234 號卷第6 至8 頁）。依諸上開說明，被告確以李兆龍
    、翁林權、呂學錦涉嫌侵占系爭函文而對該三人提出涉犯刑
    法第335 條第1 項之侵占罪嫌，洵堪認定。然查系爭函文內
    容略為：該服務中心函覆朱水文反應中華電信無線網卡申辦
    時程冗長一案所作說明，有該函文附卷可按（見99年度他字
    第3869號卷〈下稱他字卷〉第7 頁），而該函文可由中華電
    信台灣北區電信分公司台北東區營運處服務中心再擷取電子
    檔公文列印內容相同之函文，業據證人即中華電信台灣北區
    電信分公司台北東區營運處員工劉玫琪於原審證述明確（見
    原審卷第64頁背面），則被告前於98年6 月16日前往中華電
    信台北東區營運處經理室時所留置之系爭函文，既隨時可自
    電子檔擷取列印，內容亦僅敘明中華電信申辦無線網卡手續
    時程，此項文書依社會通念，客觀上尚難謂具財產上之價值
    ；復稽之，本件告訴人李兆龍於告訴狀亦指稱系爭函文對其
    實無任何價值，隨時可列印，無侵占之必要等語（見他字卷
    第2 頁），益徵該函文客觀上不具財產上之價值，則本件被
    告前於上述侵占案件中認李兆龍、翁林權、呂學錦侵占系爭
    函文，依上開說明，系爭函文自與刑法上侵占罪之標的須為
    『他人之物』，所謂『物』，客觀上須以有『財產價值者』
    之要件有間，是被告先前具狀向臺灣臺北地方法院檢察署檢
    察官對李兆龍、翁林權、呂學錦提出侵占系爭函文之告訴，
    揆諸上開最高法院判決要旨，該侵占案件之被誣告人李兆龍
    、翁林權、呂學錦並無受刑事處分之危險，即難論被告刑法
    第169 條第1 項之誣告罪名。
  (二)被告將其所有系爭函文持有轉移至告訴人李兆龍及證人翁林
    權之經過，據被告陳稱：98年6 月16日當天李兆龍叫翁林權
    上來經理室時，翁林權用恐嚇的語言令我心生畏懼，我對李
    兆龍說系爭函文是我的，要還給我，李兆龍沒有說要還給我
    ，也沒有還給我，該系爭函文是在翁林權手上，因為翁林權
    這樣恐嚇我，我不敢再待在那個地方，只好離開，該系爭函
    文不是我不想帶走，是他們不給我云云（見原審卷第89頁）
    ，惟證人即告訴人李兆龍於檢察官偵訊時證稱：98年6 月16
    日被告是有到營運處申訴事情，被告有拿出系爭函文，被告
    在離開的時候，沒有將系爭函文帶走，大家講話的時候，被
    告將系爭函文放桌上，講完後被告要走，我有提醒被告系爭
    函文要不要帶走，被告沒有回應就走了。被告有聽到我問他
    要不要把系爭函文帶走，我問他之後他看了我一下，沒講話
    就走了等語（見他字卷第38頁）；復於原審證稱：本件事發
    時我是中華電信台灣北區電信分公司台北東區營運處經理。
    被告來找我時，是有系爭函文，被告來的時候，他才拿出系
    爭函文出來給我看，他問我系爭函文為什麼這樣發，我就請
    服務中心的翁林權主任上來回答，因為我不知道細節。被告
    之後離去現場時，沒有將系爭函文一併帶走。我們談話的結
    果，是把系爭函文放在我們會客的沙發桌上，被告站起來要
    走時，走了兩步我就問他系爭函文是否要帶走，他回頭看了
    我一下，不講話就離開了。被告來的時候放在桌上給我看，
    我拿起來看了之後又放回桌上。因為我是請他坐下來之後，
    他將系爭函文放在桌上，我再將文拿起來看，我們之間有談
    話，我再把系爭函文放在被告座位面前的桌上，當時我的意
    思是要還給他，當時被告還坐著。當天結束談話是因為我另
    外還有事情要辦，我記得好像另外有會要開。我送他出辦公
    室時，他就站在我右前方一點點的位置，我就問他系爭函文
    ，他不講話，只是回頭不講話看我一眼就走掉。翁林權部分
    我沒有印象等語（見原審卷第54頁背面、第55頁、第56頁背
    面、第57頁、第58頁），繼於本院審理亦為內容相類之證言
    （見本院卷第85頁背面至第87頁）；核與證人翁林權於檢察
    官偵訊時證稱：98年6 月16日被告有到營運處申訴事情。當
    天是秘書通知經理找我，我就去經理辦公室，說有一張答覆
    被告的系爭函文，被告認為應該由經理具名答覆他。被告要
    離開的時候，拿出來的系爭函文還放在桌上，我問被告要不
    要帶走，他看我一眼沒有回答要帶回去就走了等語（見他字
    卷第38頁），迨於原審證稱：98年6 月間我是北東的主任。
    我知道被告於98年6 月16日曾前往中華電信台灣北區電信分
    公司台北東區營運處經理室申訴。當日被告有持系爭函文前
    往申訴。就發函權限之部分，中華電信作業規定，中心有權
    責回復，不必到經理，我回答完後，就將系爭函文放在桌上
    。因為我上去後，經理就把放在桌上的系爭函文交給我看，
    我看系爭函文、解釋說明後，又把系爭函文放回桌上。當天
    被告離去時，沒有將系爭函文一併攜走。因為後來秘書進來
    向經理表示有一個會要經理去處理，經理就向被告說明並準
    備要送客，所以是經理先站起來，後來被告也站起來，我是
    跟著起身，我發現系爭函文還被留置在桌上，我的位置是最
    後頭，被告的位置在前方剛起身準備要離開，我發現系爭函
    文在桌上，我就將系爭函文拿起來，問被告系爭函文在我手
    上，你要不要帶走，我提醒他，他走到一半回頭看我一眼也
    沒有表示意見，再往前走，經理聽到也回頭提醒請被告系爭
    函文是否要帶走，被告也沒有回答經理繼續往前走，經理就
    帶著被告去搭電梯等語大致相符（見原審卷60頁正、背面）
    ，復於本院審理時亦為主要內容相類之證言（見本院卷第87
    頁正、背面）。酌以告訴人李兆龍及證人翁林權於檢察官偵
    訊及原審證述均係經隔離為之，當無彼此干擾、附和之虞，
    雖本院審理時李兆龍、翁林權未隔離詰問，然渠二人證言主
    要內容與原審隔離詰問時證述內容相類，洵堪採信。被告雖
    辯稱：其向李兆龍及翁林權索討系爭函文未獲回應，因心生
    畏懼而未進一步追討，即行離去云云，然衡情系爭函文為中
    華電信發給被告，告訴人李兆龍及證人翁林權如有需要自可
    另行由電腦中印出，而無霸佔不予返還之理，反因被告質疑
    系爭函文應由李兆龍具名，遭翁林權拒絕，而未獲得滿意之
    答覆，致心生不滿，因一時氣憤而未將之取回，較與當時情
    境相符，足見告訴人李兆龍及證人翁林權證稱其等在被告欲
    離去時提醒被告將系爭函文帶走，被告卻未將之取回而留在
    經理室內乙節，誠屬可信。
  (三)系爭函文雖為被告留在經理室內，惟告訴人李兆龍、證人翁
    林權亦證稱其等提醒被告留意是否將系爭函文帶走時，被告
    並未答覆已不需要該函文，僅是看告訴人一眼就離開了乙情
    屬實，顯見被告並未明白表示其有將系爭函文丟棄不要之意
    ，是被告辯稱其主觀認知係就系爭函文仍有所有權，尚非無
    據。參以告訴人李兆龍於原審證稱：被告離開後我有交代翁
    林權要把系爭函文還給被告，以我的看法該系爭函文是被告
    不想拿，但因為是屬於客戶的，我們還是要還給他，及證人
    翁林權證稱：系爭函文後來由我攜回辦公室，依作業規定列
    入存檔，本案大概有距離一個月之久才銷燬，因為是我個人
    保留等語以觀（見原審卷第57頁背面、第58頁、第61頁、第
    62頁、第62頁背面），即便告訴人李兆龍、證人翁林權詢問
    被告是否要將系爭函文帶走時，被告當場並未回答，亦未將
    系爭函文取回，致李兆龍及翁林權均認為被告之舉動係表示
    已不要該系爭函文，然而李兆龍及翁林權卻又仍保留長達一
    個月，足認渠二人亦認為系爭函文仍屬被告所有；雖告訴人
    李兆龍及證人翁林權均認識被告，明知被告將系爭函文留在
    經理室內，卻未採取寄還被告或通知被告前來領取之積極舉
    動，然李兆龍及翁林權並無侵占系爭函文之必要，前已敘明
    ，且系爭函文原所擬函稿內容為「主旨：有關台端反應本營
    運處服務中心翁主任取走台端個人物品乙節，說明如后，請
    查照。說明：一、上述情事經本營運處理經理及服務中心翁
    主任反覆思索，猜測所指個人物品應為台端退回本營運處服
    務中心98年6 月10日回覆之服字第0980000137號函文，....
    ，二、茲檢附上述函文一份，請留存；台端所指之物品若非
    上述函文，惠請明示究為何物，本營運處定竭力找尋歸還，
    造成台端困擾，深表遺憾。」，此有上開函稿乙份存卷可查
    （見原審卷第14頁），顯見告訴人李兆龍及證人翁林權將系
    爭函文歸檔保留後，已淡忘被告曾將系爭函文留在經理室內
    乙事，且因被告在申訴單中並未指明李兆龍及翁林權究竟持
    有被告何物拒不返還，致李兆龍及翁林權因毫無頭緒而未於
    被告第一次申訴時即行返還，堪認李兆龍及翁林權並無侵占
    系爭函文之故意。惟因中華電信台灣北區電信分公司台北東
    區營運處98年8 月13日北東服字第0980000169號函稿經秘書
    顏英棟改稿後，發文予被告之內容已更正為「有關台端反應
    本營運處服務中心翁主任取走貴屬個人物品乙節，復如說明
    ，請查照。說明：二、經查台端所指個人文物應為本營運處
    服務中心98年6 月10日服字第0980000137號回覆台端之函文
    ，茲因當日台端前來本營運處與李經理及翁主任洽談後，隨
    即匆匆離去，故未能即時將該函文當面交還，請諒查。三、
    檢還該函文一份（如附件），請查收留存，若有造成台端困
    擾之處，敬請見諒。」，此經證人翁林權於本院審理時證述
    明確，並有同發文字號之新稿在卷可參（見原審卷第15頁、
    第63頁正、背面），自新稿函文無法看出李兆龍及翁林權不
    解被告所指侵占之物品為何，致被告多次填寫申訴單申訴後
    才予發還，從而被告更加懷疑李兆龍及翁林權侵占系爭函文
    ，益徵被告對李兆龍及翁林權所提出之申告內容並非全然無
    因，自不得憑此即遽認被告係故意虛構事實，故依前揭判例
    說明，被告所為與誣告罪之構成要件不符。
  (四)又侵占罪為即成犯，於持有人將持有他人之物變易為所有之
    意思時，即行成立，苟非事前共謀，則其後參與處分贓物之
    人，無論是否成立其他罪名，要難論以共同侵占（最高法院
    67年度台上字第2662號判例要旨參照）。告訴人李兆龍及證
    人翁林權並無侵占系爭函文之故意，業如前述，而被告於98
    年6 月16日前往中華電信台灣北區電信分公司台北東區營運
    處經理室與李兆龍及翁林權見面時，呂學錦並不在場，被告
    離去時將系爭函文留在上開經理室後，亦是由李兆龍交代翁
    林權處理該函文，並無證據證明呂學錦有何知情並授意李兆
    龍、翁林權侵占系爭函文之行為。至於被告對呂學錦提出侵
    占告訴，係因被告多次向呂學錦申告此事都沒有得到回應，
    才會認為呂學錦亦為共犯，此經被告於原審準備程序時陳述
    在卷（原審卷第80頁背面），被告並無法學教育背景（本院
    卷第88頁背面），且一般民眾對於侵占罪為即成犯之法律性
    質亦難以輕易瞭解，被告誤以為向呂學錦申訴卻未獲處理，
    亦構成侵占罪之共同正犯，乃係被告本於個人法律認知所為
    之判斷，其認知與法律規定縱有未符，因其主觀上並無申告
    不實之故意，則與誣告罪之構成要件仍屬有間。
  (五)另告訴代理人固於本院審理時陳稱：依被告於98年10月12日
    所提出告訴狀貳、二所載，尚知引據最高法院43年度台上字
    第675 號判例對於侵占罪屬即成犯之法律見解，被告明知呂
    學錦當時並未在場，並無共同侵占系爭函文之行為，仍對之
    提出侵占之告訴，足見被告有誣告之故意等語。惟退萬步言
    之，縱認告訴代理人所指不虛，然系爭函文客觀上不具財產
    價值，已如前述，縱使被告前曾以李兆龍、翁林權、呂學錦
    涉嫌侵占系爭函文，乃係以不能構成犯罪或懲戒處分之事實
    誣告人者，雖意在使人受刑事或懲戒處分，亦不能成立犯罪
    ，是其事實縱出虛構，被誣告人仍無受刑事處分之危險，亦
    與刑法第169 條第1 項誣告罪之構成要件有間，均如前述，
    是告訴代理人所稱亦不足以資為論處被告誣告罪之依據。
  (六)至證人即中華電信台北東區營運處主任蔡金土固於本院審理
    時證稱：就我的職務來說，並非系爭函文之發文單位，所以
    對發文程序不是很清楚，至於要不要在系爭函文上蓋章，是
    由發文單位處理的等語，則證人蔡金土既稱其非系爭函文之
    發文單位，不清楚發文程序，且系爭函文是否有蓋章，與被
    告是否構成刑法誣告罪，並無直接之關聯性，自不足以資為
    有利或不利之認定。至被告聲請調閱中華電信台北東區營運
    處經理室及該樓層98年6 月16日上午之監視錄影光碟，經本
    院發文函調，據函覆：當時經理室及該樓層並未裝設監視錄
    影設備，歉無法提供等情，有中華電信公司北區分公司台北
    營運處100 年5 月23日台北管字第1000000165號函在卷可按
    （見本院卷第72頁）。另被告聲請調閱中華電信一樓及地下
    一樓98年6 月29日之所有監視錄影光碟，經本院發文函調，
    據函覆：中華電信大樓之監視錄影設備，由於硬碟容量有限
    且僅供保安需求，各樓層之監視錄影紀錄，最長僅保存七天
    ，逾七天後即自動覆寫更新紀錄，且無備份留存，來函所調
    閱之期間（98年6 月29日），已逾前開有效保存期限，早經
    覆寫消除，事實上已無法提供等情，有中華電信股份有限公
    司100 年5 月27日信法字第1000000113號函附卷足參（見本
    院卷第73頁）。則中華電信因上述原因而無法提出監視錄影
    光碟供本院審酌，自難據為有利或不利被告之認定。
  (七)按當事人、代理人、辯護人或輔佐人聲請調查之證據，有不
    能調查或與待證事實無重要關係或待證事實已臻明瞭無再調
    查之必要者，法院得以裁定駁回之，刑事訴訟法第163 條之
    2 定有明文。經查，被告聲請傳喚證人即本案將被告提起公
    訴之檢察官楊大智，待證事項為99年度他字第第3869號99年
    4 月29日訊問筆錄與99年度偵字第15940 號臺灣臺北地方法
    院檢察署檢察官起訴書，待證事項並非明確，且檢察官認被
    告涉犯刑法第169 條第1 項誣告罪嫌，其起訴事實及證據並
    所犯法條，已舉出認定被告涉犯誣告罪嫌之證據；另被告聲
    請傳喚證人呂學錦、孟廣華，待證事實為被告曾填寫申訴單
    ，請孟廣華轉交呂學錦，呂學錦應知曉被告多次在申訴書上
    填寫轉交呂學錦要求處理該侵占案，惟無論呂學錦是否曾經
    收到被告所寫之申訴書，均不影響本案事實之認定，此項證
    據無調查之必要，應予駁回。另被告所為既與刑法第169 條
    第1 項誣告罪之構成要件有間，其聲請調查之其他證據均不
    足以影響本案結果之認定，本院認無調查必要，併此敘明。
五、上訴意旨略稱：告訴人李兆龍與證人翁林權無侵占系爭函文
    必要與故意之事實，業經原審法院認定在案，被告行為當時
    係一年滿55歲之成年男子，具有國立大學勞工研究所之學歷
    ，更在中華電信公司服務長達32年之久，此經被告於審理中
    供述明確，被告當時已具有相當之智識與經驗，而中華電信
    公司於98年8 月18日以北東服字第0980000169號函檢附系爭
    函文，發還被告本人，且中華電信公司董事長呂學錦於被告
    98年6 月16日申訴時並不在場，亦無證據證明呂學錦有授意
    李兆龍及翁林權侵占系爭函文，被告卻於98年10月12日具狀
    提告李兆龍、翁林權、呂學錦涉犯刑法侵占罪，其主觀上有
    使人受刑事或懲戒處分之意思，客觀上有虛構之事實等語。
    惟縱如上訴意旨所稱，被告所為與刑法第169 條第1 項誣告
    罪之構成要件有間，已詳如前述，自難認定被告涉有刑法誣
    告犯行。此外，公訴人復未具體指出其他積極證據足資證明
    被告涉有公訴人所指之犯行，其既未提出證據及說服之實質
    舉證責任，使法院得以形成被告有罪之心證，被告之犯罪即
    屬不能證明，揆諸首開說明，自應為被告無罪判決之諭知。
    原審判決以被告被訴之犯罪不能證明而諭知無罪之判決，並
    無違誤之處，公訴人上訴意旨猶執陳詞指訴被告犯罪，經核
    非有理由，應予駁回。
據上論斷，應依刑事訴訟法第368 條判決如主文。
本案經檢察官李叔芬到庭執行職務。
中    華    民    國     100    年    7    月    5    日
                  刑事第四庭   審判長法  官  陳筱珮
                                     法  官  孫惠琳
                                     法  官  邱滋杉
以上正本證明與原本無異。
如不服本判決，應於收受送達後10日內向本院提出上訴書狀，其
未敘述上訴之理由者，並得於提起上訴後10日內向本院補提理由
書狀（均須按他造當事人之人數附繕本）。
刑事妥速審判法第9 條：
除前條情形外，第二審法院維持第一審所為無罪判決，提起上訴
之理由，以下列事項為限：
一、判決所適用之法令牴觸憲法。
二、判決違背司法院解釋。
三、判決違背判例。
刑事訴訟法第377 條至第379 條、第393 條第1 款之規定，於前
項案件之審理，不適用之。
                                     書記官  劉貞達
中    華    民    國     100    年    7    月    6    日